臺灣高等法院民事判決
110年度重上字第430號
上  訴  人  鼎峰不動產開發有限公司

法定代理人  林家正  
訴訟代理人  劉君毅律師
被  上訴人  閎基開發股份有限公司

法定代理人  郭素媛  
訴訟代理人  林仕訪律師
複  代理人  蔡頤奕律師                    
上列當事人間請求給付委託銷售款事件，上訴人對於中華民國11
0年2月23日臺灣新竹地方法院108年度重訴字第201號第一審判決
提起上訴，並減縮上訴聲明，本院於110年12月22日言詞辯論終
結，判決如下：
    主      文
上訴駁回。
第二審訴訟費用由上訴人負擔。
    事實及理由
按於本案經終局判決後將訴撤回者，不得復提起同一之訴，民
  事訴訟法第263條第2項定有明文。又原告於本案經終局判決後
  ，於上級審減縮其應受判決事項之聲明，實質上與訴之撤回無
  異，依民事訴訟法第263條第2項規定，就該減縮部分，不得復
  提起同一之訴，自不得復擴張該部分應受判決事項之聲明（最
  高法院107年度台上字第523號、106年度台上字第1152號、106
  年度台上字第1370號判決意旨參照）。經查，上訴人於原審起
  訴請求被上訴人應給付新臺幣（下同）6,419萬3,650元本息，
  原審判決上訴人全部敗訴，上訴人不服，提起全部上訴（見本
  院卷第17頁），嗣減縮上訴聲明，僅請求被上訴人給付1,136
  萬6,000元之本息（見本院卷27頁），依上說明，減縮部分已
  生撤回起訴之效力（上訴人於減縮後復依序追加請求同一之訴
  部分，本院另裁定駁回），非本院審理範疇，合先敘明。
上訴人主張：伊於103年4月14日受被上訴人委託銷售位於新竹
  縣○○市○○段000○00000○00000地號土地之「B&W樹位光廊」建案
  （下稱系爭建案）已全部銷售完畢，成交金額共13億2,000萬
  元，依兩造間房地委託銷售合約書（下稱系爭銷售契合約），
  被上訴人原應給付代銷服務費7,600萬元，扣除已給付5,666萬
  3,500元後，應再給付1,593萬6,500元。爰依民法第568條第1
  項規定、系爭委託契約第3、6、8條約定，請求被上訴人給付
  代銷服務費等語。上訴聲明為：㈠原判決關於駁回後開第㈡項之
  訴，及該部分假執行之聲請及訴訟費用負擔均廢棄。㈡上開廢
  棄部分，被上訴人應給付上訴人1,136萬6,000元，及自起訴狀
  繕本送達翌日起至清償日止，按年息5%計算之利息。㈢願供擔
  保請准宣告假執行。
被上訴人則以：上訴人得領取代銷服務費為7,554萬8,400元（
  含溢價312萬元），扣除已支付5,978萬3,500元，餘款為1,576
  萬4,900元。該餘款業經系爭建案投資人於107年8月1日「B&W
  個案－股東會」結算會議（下稱系爭會議）中，決議逕由上訴
  人時任法定代理人林家慶所保管之土地價款中扣除，上訴人現
  任法定代理人林家正亦有參與系爭會議，是上訴人不得再請求
  該餘款等語，資為抗辯。並答辯聲明：㈠上訴駁回。㈡如受不利
  判決，願供擔保請准宣告免為假執行。
經查，被上訴人委託上訴人代銷之系爭建案已於105年12月16日
  全部銷售完畢，系爭建案底價原為13億2,000萬元，嗣兩造合
  意調整底價為13億1,688萬元，上訴人得請求系爭建案底價5.5
  %計算之服務費，而被上訴人已支付5,978萬3,500元等情，為
  兩所不爭執（見本院卷第163至164、174頁），並有系爭銷售
  合約、建物及土地買賣合約書、B&W樹位光廊買賣續建契約書
  在卷可稽（見原審卷㈠第15至281-4頁），自堪信為真實。
上訴人主張被上訴人尚積欠服務費餘款未給付，然為被上訴人
  所否認，並以前開情詞置辯。經查：
　㈠被上訴人尚有1,576萬4,900元服務費未給付：
　⒈按稱居間者，謂當事人約定，一方為他方報告訂約之機會或
    為訂約之媒介，他方給付報酬之契約，民法第565條定有明
    文。
　⒉經查，系爭銷售合約第6條約定：「甲方（即被上訴人）同意
    支付乙方（即上訴人）之行銷服務費為本約有效期間內所『
    售出』之房地總銷戶數之比率如下：銷售金額達全案61%（
    含）以上時，以實際成交底價總金額之5.5%計算（同時追溯
    補請含60%（含）以下銷售服務費0.5%之差距。」（見原審
    卷㈠第15頁），而系爭建案底價原為13億2,000萬元，嗣兩造
    合意調整底價為13億1,688萬元，且系爭建案已於105年12月
    16日全部銷售完畢，既為兩造所不爭執，則上訴人依系爭銷
    售合約第6條第2款約定，得請求被上訴人給付服務費7,242
    萬8,400元(1,316,880,000×5.5%=72,428,400)。
　⒊次查，證人即被上訴人副總經理郭有仁於原審證稱：林家慶
    與被上訴人洽談結果，溢價312萬元部分全歸由上訴人獨得
    等語明確（見原審卷㈡第12至17頁），並有上訴人106年6月2
    8日開立品名服務費、金額312萬元之統一發票在卷可稽（見
    原審卷㈠第281-14頁），堪認該312萬元亦屬上訴人得受領之
    服務費。
　⒋從而，上訴人得請求被上訴人給付服務費7,242萬8,400元、
    溢價312萬元，扣除被上訴人已給付5,978萬3,500元，被上
    訴人尚有1,576萬4,900元（72,428,400+3,120,000-59,783,
    500=15,764,900，下稱系爭餘款）未給付，堪予認定。　
　㈡上訴人不得請求被上訴人給付：　
　⒈按基於私法自治及契約自由原則，當事人得自行決定契約之
    種類及內容，以形成其所欲發生之權利義務關係。倘當事人
    所訂定之契約，其性質究係屬成文法典所預設之契約類型（
    民法各種之債或其他法律所規定之有名契約），或為法律所
    未規定之契約種類（非典型契約，包含純粹之無名契約與混
    合契約）有所不明，致造成法規適用上之疑義時，法院即應
    為契約之定性（辨識或識別），將契約內容或待決之法律關
    係套入典型契約之法規範，以檢視其是否與法規範構成要件
    之連結對象相符，進而確定其契約之屬性，俾選擇適當之法
    規適用，以解決當事人間之紛爭。而當事人訂定不能歸類之
    非典型契約，於性質相類者，自仍可類推適用民法或其他法
    律相關之規定。此項契約之定性及法規適用之選擇，乃對於
    契約本身之性質在法律上之評價，屬於法院之職責（最高法
    院109年度台上字第1021號判決意旨參照）。
　⒉次按所謂共同出資契約之法律性質誠有多端，得為互約出資
    以經營共同事業之合夥（民法第667條）、出資他方所營事
    業並分受損益之隱名合夥（民法第700條）、或僅單純出資
    以待日後依比例分得盈餘而未約定經營共同事業之合資無名
    契約類型。而民法上之合夥，係指二人以上互約出資以經營
    共同事業，分享其營業所生之利益及分擔所生損失之契約，
    是合夥自應就如何出資及共同事業之經營為確實之約定始足
    當之，至於合資契約係雙方共同出資完成一定目的之契約，
    其與合夥雖均有契約當事人共同出資之外觀，然差異在於合
    夥係以經營共同事業為特點，必以事業為共同，各合夥人就
    事業之成敗有共同利害關係為要件，倘僅單純出資完成一定
    目的，而未約定經營共同事業者，縱將來可獲得相當之利益
    ，亦僅屬合資或共同出資之無名契約。
　⒊被上訴人辯稱於系爭會議已決議系爭餘款逕由林家慶所保管
    之土地價款中扣除，是上訴人不得再請求其給付，則為上訴
    人所否認，並主張林家慶與被上訴人合夥經營系爭建案，因
    違反公司法第13條規定而無效，系爭餘款不得結算後扣除。
    惟查，證人林家慶於原審證稱：系爭建案係其與被上訴人合
    作開發，成本2億元，其出資1億元購買前開台元段土地，剩
    餘1億元由被上訴人自己處理，其不知情等語（見原審卷㈡第
    19、26頁）。證人林家正於臺灣新竹地方法院107年度重訴
    字第242號案件（下稱系爭另案）中證稱：林家慶在系爭建
    案投資了1億元去買土地，做成地主的投資額。裡面有若干
    小股的比例是從其等這邊併入去投資，由林家慶出名。系爭
    會議為什麼有這麼多人參與，其不知道原因等語（見系爭另
    案卷㈠第146、148頁）。證人李慧敏於系爭另案證稱：系爭
    建案其等與林家慶各投資1億元。因為上訴人公司已將系爭
    建案銷售完畢，大家要做分算的動作，林家慶通知大家去結
    算等語（見系爭另案卷㈠第399頁）。參以，林家慶於107年7
    月2日以與被上訴人合作興建之系爭建案，已達結案階段，
    請被上訴人召開會議，通知相關投資人共同與會並結算，有
    林家慶出具之函文附卷可佐（見本院卷第99頁），亦核與上
    訴人亦自承：每一個建案完成都結算一次等語相符（見本院
    卷第208頁）。再佐以，系爭建案土地、建物部分係由林家
    慶、被上訴人分別與訴外人華美航運股份有限公司、凱峰國
    際興業股份有限公司（下稱凱峰公司）簽立，有上開建物及
    土地買賣合約書、B&W樹位光廊買賣續建契約書可稽。綜合
    上情，足徵購買土地、興建建物之資金需求係分別由林家慶
    、被上訴人單獨決定尋覓、邀約投資人，並未告知對方，亦
    無庸徵得對方之同意，且各個建案完成後林家慶與被上訴人
    並已就各個建案之出資結算了結，顯見林家慶與被上訴人間
    並無共同事業經營之約定甚明。堪認林家慶與被上訴人就系
    爭建案之合資投資契約，性質上應屬由林家慶與被上訴人雙
    方協議共同出資，完成一定目的（即投資購買土地，興建建
    案後再出售，以賺取價差獲利）之合資契約。至被上訴人雖
    於系爭另案主張其與林家慶間為合夥契約云云，惟其於本院
    已主張彼此間為共同投資關係等語（見本院卷第94頁），況
    依前開說明，就林家慶與被上訴人間契約之性質在法律上應
    如何評價，係屬法律適用之範圍，本院不受當事人所陳述法
    律意見之拘束。上訴人抗辯被上訴人否認其與林家慶間為合
    夥關係，違反禁反言原則云云，洵非可採。退步言之，縱認
    林家慶與被上訴人間為合夥，依公司法第13條規定無效，雙
    方亦須就原約定合夥財產互負回復原狀義務，而應就其等出
    資額變形所生之各項財產（包含出售系爭建案所得之價金）
    及因經營原約定事業所負之債務先行結算，再返還合夥人，
    而非因合夥關係無效即禁止結算回復原狀。上訴人抗辯因合
    夥違反公司法第13條規定無效而不得結算云云，實屬無據。
　⒋再按代表公司之股東，關於公司營業上之一切事務，有辦理
    之權；代表公司之股東，如為自己或他人與公司為買賣、借
    貸或其他法律行為時，不得同時為公司之代表；第57條、第
    59條，於董事準用之，公司法第57條、第59條前段、第108
    條第4項分別定有明文。上訴人主張其與林家慶人格各自獨
    立，被上訴人自無從以林家慶積欠被上訴人之債務，抵銷上
    訴人對被上訴人之債權云云。惟查，上訴人為有限公司，於
    系爭會議召開時，董事為林家慶、股東為林家正，有公司變
    更登記表存卷可佐（見系爭另案卷㈠第59至61頁），而林家
    慶及林家正均有參與該次會議，有會議記錄單出席人員附卷
    可考（見原審卷㈠第354頁），並據林家正該次會議中表示：
    （問：被上訴人與凱峰公司簽訂之系爭建案續建案，凱峰公
    司應付土地款3億2,385萬8,935元，存放在那個帳戶？）林
    家慶於106年與凱峰公司簽訂附買回條款，因此目前被凱峰
    公司扣住，待林家慶與閎基B&W股東結算後會要求凱峰公司
    撥付款項至林家慶台中商銀竹南分行之信託專戶等語明確（
    見原審卷㈠第356頁）。而系爭會議決議：「林家慶該案股本
    1億盈餘(＄219,142,087*50%)＝＄109,571,044元，管理費中提
    出之＄19,800,000元，保留稅金＄9,900,000元，佣金尾款＄15
    ,764,900。＄323,858,935-100,000,000-109,571,044-19,80
    0,000-9,900,000-15,764,900＝＄68,822,991元整」、「107
    年8月10日土地款＄323,858,935扣除林家慶股東本利及上述
    費用後剩餘68,822,991元整，由林家慶匯入台中商銀-竹南
    分行帳號000-00-0000000戶名：閎基開發股份有限公司」，
    林家慶並於決議內容下方簽名確認（見原審卷㈠第354至358
    頁），上訴人並簽立面額6,882萬2,991元支票及品名服務費
    、金額1,576萬4,900元統一發票予被上訴人收執（見系爭另
    案卷㈠第19頁、原審卷㈠第310頁）。嗣於107年10月30日兩造
    與林家慶、林家正復就前開6,882萬2,991元清償方式，簽立
    和解契約（見系爭另案卷㈠第20至23頁）。足見上訴人斯時
    董事林家慶、股東林家正均有出席系爭會議，並代表上訴人
    同意系爭會議之決議內容。被上訴人抗辯上訴人不得再請求
    其給付系爭餘款等語，洵屬可採。
綜上所述，上訴人依民法第568條第1項規定、系爭委託契約第3
  、6、8條約定，請求被上訴人給付1,136萬6,000元，及自起訴
  狀繕本送達翌日起至清償日止，按年息5%計算之利息，非屬正
  當，不應准許。從而，原審所為上訴人敗訴之判決，並無不合
  。上訴意旨指摘原判決不當，求予廢棄改判，為無理由，應駁
  回其上訴。　　
本件事證已臻明確，兩造其餘之攻擊或防禦方法及所用之證據
  ，經本院斟酌後，認為均不足以影響本判決之結果，爰不逐一
  論列，附此敘明。
據上論結，本件上訴為無理由，判決如主文。
中　　華　　民　　國　　111 　年　　1 　　月　　26　　日
                  民事第五庭    
                      審判長法  官  賴劍毅
                            法  官  洪純莉
                            法  官  陳君鳳
正本係照原本作成。
如不服本判決，應於收受送達後20日內向本院提出上訴書狀，其
未表明上訴理由者，應於提出上訴後20日內向本院補提理由書狀
（均須按他造當事人之人數附繕本）上訴時應提出委任律師或具
有律師資格之人之委任狀；委任有律師資格者，另應附具律師資
格證書及釋明委任人與受任人有民事訴訟法第466條之1第1項但
書或第2項所定關係之釋明文書影本。如委任律師提起上訴者，
應一併繳納上訴審裁判費。
中　　華　　民　　國　　111 　年　　1 　　月　　27　　日

  　　　　　　　　　　　　　書記官  郭姝妤